臺灣高等法院民事判決　　　　　　　　100年度上易字第169號
上　訴　人　威翰環保工業股份有限公司
法定代理人　黃贍葦
被　上訴人　經濟部工業局
法定代理人　杜紫軍
訴訟代理人　楊擴律師
上列當事人間請求損害賠償事件，上訴人對於中華民國99年12月
31日臺灣臺北地方法院99年度訴字第4314號判決提起上訴，經本
院於100年5月10日言詞辯論終結，判決如下：
    主      文
上訴駁回。
第二審訴訟費用由上訴人負擔。
    事實及理由
一、被上訴人主張：伊於民國（下同）97年間，依政府採購法之
    規定向外公開招標「粉末活性碳採購」之採購標案（下稱系
    爭標案），上訴人於97年3月26日得標，雙方並於97年3月28
    日簽訂「粉末活性碳採購」財物採購契約（下稱採購契約）
    。詎上訴人締約後就契約履行一再遲延。而上訴人前後二次
    依系爭採購契約交付之粉末活性碳，經工業技術研究院測試
    後皆未符合採購規範，無法辦理驗收程序，對此上訴人於98
    年3月26日發函向伊請求希再送請第三公證單位元智大學複
    驗，伊於98年4月8日則以系爭標案採購規範驗收方法明確指
    定以工研院所出具之檢測報告為驗收依據為由拒絕上訴人之
    請求。上訴人遂於98年4月13日表示放棄履行合約，請求伊
    同意退貨並終止契約，伊便於98年4月23日函覆依系爭採購
    契約第12條第7款之約定同意解除系爭採購合約。查系爭採
    購契約雖經解除，惟上訴人因違反系爭採購契約所生之損害
    ，仍應負損害賠償責任。上訴人逾期違約日數之計算分別為
    「交貨期間」及「通知改正退換貨期間」，其中「交貨期間
    」部分，係自簽約日起50個日曆天即97年3月28日（簽約日
    ）起至97年5月16日止，而上訴人遲至97年6月9日始完成交
    貨，共計遲延23日。另就「退換貨期間」部分，經伊通知上
    訴人退換貨當日起50個日曆天內即97年7月2日起至97年8月
    20日止，上訴人完成換貨日期為98年2月26日，共計逾期190
    日。上開二部分之逾期總日數共計為213日，逾期違約金以
    每日千分之3計算，違約金額為新臺幣（下同）4,528,912元
    ，已逾系爭採購契約價金總額20%之上限，應以該上限計算
    違約金即1,417,500元，並經上訴人為認諾。為此，依系爭
    採購契約之法律關係提起本件訴訟等語，並聲明求為判決：
    (1)上訴人應給付被上訴人1,417,500元，及自起訴狀繕本送
    達翌日即99年10月8日起至清償日止，按年息5%計算之利息
    。(2)願供擔保聲請宣告假執行。原審為被上訴人全部勝訴判
    決，上訴人部分上訴，被上訴人答辯聲明求為判決：駁回上
    訴。
二、上訴人則以：伊固於原審認諾被上訴人關於逾期違約金1,41
    7,500元，惟上訴人前已繳納履約保證金75萬元給被上訴人
    ，上訴人對於該項保證金得請求返還，被上訴人縱有依約得
    不予退還情事，但在計算逾期違約金或其他損害賠償時，上
    訴人得以該項75萬元請求權與之抵銷，爰以該項保證金請求
    權抵銷前開逾期違約金，經抵銷結果，上訴人僅應付667,50
    0元等語，資為抗辯。其上訴聲明求為判決：(1)原判決命上
    訴人給付被上訴人超過667,500元及其法定利息，與超過部
    分之假執行宣告，暨命負擔該超過部分訴訟費用之裁判均廢
    棄；(2)上廢棄部分，被上訴人在第一審之訴及假執行之聲請
    均駁回。
三、按被上訴人主張因上訴人違反系爭採購契約約定，逾期213
    日，其基於系爭採購契約約定，對上訴人有1,417,500元違
    約金給付請求權存在等情，業經上訴人於原審認諾在案，應
    可採信。
四、上訴人主張伊標得系爭標案後，業已依約繳交履約保證金75
    萬元，伊得請求方還，然被上訴人不返還，則前開逾期違約
    金，自應先扣抵或抵銷保證金75萬元後，伊始有給付義務等
    語；被上訴人則以：上訴人於原審業已捨棄扣減履約保證金
    之主張，且依約亦不須返還保證金，該部分應作為懲罰性違
    約金之一部，故不應再扣抵或抵銷等語置辯。經查：
（一）原審法院於99年12月29日行言詞辯論時，法官當庭表示上
      訴人認諾之範圍，並不包括系爭履約保證金75萬元可否扣
      抵等情，為兩造所不爭執（見本院卷第45頁），且上訴人
      當庭亦未表明捨棄關於履約保證金75萬元部分之權利，亦
      有該日言詞辯論筆錄在卷可稽，足見上訴人主張系爭履約
      保證金75萬元部分，不在認諾範圍內，應可採信，被上訴
      人辯稱上訴人於原審業已捨棄扣減履約保證金云云，核與
      事實不符，尚難採信。
（二）次按系爭採購契約書第11條第3項第4款約定：因可歸責於
      上訴人之事由，致全部解除契約者，全部保證金不予發還
      。本件係因可歸責於上訴人之事由，致契約全部解除，為
      兩造所不爭執，是在系爭採購契約相關事項全部解決前，
      被上訴人自可不發還保證金，而上訴人對被上訴人尚有違
      約金債務未清償，業如前述，則上訴人在現階段，自無履
      約保證金返還請求權存在。故而，其主張已取得對被上訴
      人之履約保證金請求權，並以之與前開逾期違約金債務抵
      銷，於法自有未合。再者，系爭採購契約第5條第6項約定
      ：上訴人履約有逾期違約金、損害賠償．．．等情形時，
      被上訴人得自應付價金中扣抵；其有不足者，得通知上訴
      人給付或自保證金扣抵。第14條第3項約定：逾期違約金
      之支付，被上訴人得自應付價金中扣抵；其有不足者，得
      通知上訴人繳納或自保證金扣抵等語，可知在履約保證金
      未發還前，是否以履約保證金扣抵逾期違約金或逕請求給
      付全額，係被上訴人之權利，上訴人並無權要求扣抵，上
      訴人主張被上訴人請求給付逾期違約金應先以履約保證金
      抵扣，尚不足採。
（三）末按上訴人所繳納之履約保證金，目的係在於擔保契約之
      履行，保障被上訴人權益，參照前開規定，於上訴人因不
      履行債務造成被上訴人損害，致契約全部解除時，故可暫
      不發還保證金，以充作違約金、損害賠償之給付，惟若被
      上訴人未行使該項扣抵權，就違約金或損害賠償請求上訴
      人逕為給付，於上訴人全部清償完畢後，因已無須擔保之
      債務存在，此時上訴人自得請求被上訴人發還履約保證金
      ，要屬當然，併予敘明。
五、綜上所述，上訴人主張其現對被上訴人有履約保證金75萬元
    返還請求權得主張抵銷或上訴人於請求逾期違約金時應先扣
    抵履約保證金75萬元，均屬無據。原審因上訴人之認諾，判
    命上訴人給付超過667,500元及該部分自99年10月8日起至清
    償日止，按年息5%計算之利息，於法並無不合，上訴意旨指
    摘原判決此部分不當，聲明廢棄，為無理由。
六、據上論結，本件上訴為無理由。依民事訴訟法第449條第1項
    、第78條，判決如主文。
中    華    民    國   100    年    5     月    24    日
                   民事第九庭
                       審判長法  官  黃熙嫣
                             法  官  陳玉完
                             法  官  李國增
正本係照原本作成。
不得上訴。

中    華    民    國   100    年    5     月    25    日
                              書記官 李佳樺